【裁判字號】    92,訴,445
【裁判日期】    921125
【裁判案由】    違反山坡地保育利用條例
【裁判全文】
臺灣士林地方法院刑事判決                          九十二年度訴字第四四五號
    公  訴  人  臺灣士林地方法院檢察署檢察官
    被      告  甲○○原名為.
    選任辯護人  周仕傑律師
右列被告因違反山坡地保育利用條例案件，經檢察官提起公訴（九十二年度偵字第五
一八五號），本院判決如左：
    主  文
甲○○無罪。
    理  由
一、公訴意旨略以：被告甲○○（原名為陳雲宗）未經申請許可，且與藍壁塘（所涉
    違反山坡地保育利用條例犯行，業經提起公訴）基於共同之犯意聯絡，於民國九
    十年七月間起，在公有之臺北縣汐止市○○○段叭嗹港口小段四五七地號山坡地
    上，擅自開挖整地、設置擋土牆、組合屋及舖設水泥地面，嗣於九十年十月八日
    ，為臺北縣政府查獲。因認被告甲○○涉犯山坡地保育利用條例第三十四條第一
    項之罪嫌等語。
二、按犯罪事實應依證據認定之，無證據不得推定其犯罪事實。又不能證明被告犯罪
    者，應諭知無罪之判決，刑事訴訟法第一百五十四條第二項、第三百零一條第一
    項分別定有明文。又事實之認定，應憑證據，如未能發現相當證據，或證據不足
    以證明，自不能以推測或擬制之方法，為裁判基礎，最高法院四十年度臺上字第
    八六號著有判例可資參照。且認定犯罪事實所憑之證據，雖不以直接證據為限，
    間接證據亦包括在內，然而無論直接證據或間接證據，其為訴訟上之證明，須於
    通常一般之人均不致有所懷疑，而得確信其為真實之程度者，始得據為有罪之認
    定，倘其證明尚未達到此一程度，而有合理之懷疑存在而無從使事實審法院得有
    罪之確信時，即應由法院為諭知被告無罪之判決，最高法院七十六年度臺上字第
    四九八六號亦著有判例足參。
三、本件公訴人認被告甲○○涉犯山坡地保育利用條例第三十四條第一項之罪嫌，無
    非係以證人陳正榮、張金榮、張榮華等人之證詞及現場會勘紀錄一份、現場照片
    二張、土地登記謄本一份及被告甲○○簽發予證人陳正榮支付組合屋工程款之支
    票乙紙等為其依據。訊據被告甲○○固坦承交付支票予證人陳正榮，作為興建組
    合屋之代價等情，惟堅決否認有何犯行，辯稱略以：該組合屋之興建係住戶們共
    同決議興建，作為觀音廟慶典使用，並推舉伊負責，此事曾徵得藍壁塘及宏璟建
    設公司的人員同意等語。
四、經查：
（一）臺北縣汐止市○○○段叭嗹港口小段四五七地號土地係依山坡地保育利用條例
      ，經行政院六十八年十一月二十一日台六十八經字第一一七０一號函核定，台
      灣省政府六十九年二月六日六九府農山字第一二０一六六號公告之山坡地，亦
      依水土保持法經行政院八十五年一月十三日台八十五農０一三三五號函核定，
      台灣省政府八十五年三月六日八五府農水字第一二三一四號公告之山坡地，有
      台北縣政府九十二年八月二十五日北府農山字第０九二０五三一九三六號函在
      卷可稽。
（二）按山坡地保育利用條例第三十四條第一項之擅自設置工作物罪，係刑法第三百
      二十條第二項竊佔罪之特別規定，必在公有或他人山坡地上，無正當權源而擅
      自墾殖或設置工作物始得成立。如已得所有權人同意，或其他原因對該山坡地
      有正當使用權源時，縱違反約定使用方法而設置工作物，亦與「擅自」之要件
      不符，即無成立該罪之餘地，有最高法院八十二年台上字第三一三三號、八十
      四年台上字第二一三二號等判決意旨可參。查前揭四五七地號係屬國有土地，
      有土地登記謄本乙份在卷可稽，該地自七十七年九月十四日起由台北縣政府出
      租予張姚宏影供造林之用，續約後租期至九十五年九月十三日止，亦有台灣省
      台北縣公有山坡地出租造林契約書影本乙份可憑（見台灣士林地方法院檢察署
      九十一年度偵字第八五九九號偵查卷第八十七頁），應認張姚宏影係有正當權
      源使用該土地之人。又查，張姚宏影同意所承租之前開土地部分面積供被告藍
      壁塘使用，有同意書影本在卷可稽（見前開偵查卷第八十四頁）。此外，證人
      藍壁塘於另案本院審理中（即本院九十二年度訴字第三二六號違反山坡地保育
      利用條例案件）證稱伊於七十七年原在宏璟建設股份有限公司（以下簡稱宏璟
      建設公司）的子公司福華工程工作，在這段期間因廟壞掉，伊在那邊修修補補
      ，宏璟建設公司老闆張姚宏影說這樣很麻煩，就派伊去那邊修廟，其中一部分
      重蓋，一部分修補，材料是由老闆張姚宏影出的，拿現金好幾十萬元給伊，分
      好幾次，伊是透過福華工程公司掛名的董事長曾玉藻拿錢，這部分算是為公司
      執行工作，同意書的事伊本來不知道，張姚宏影同意伊去做這些事，這部分都
      有處理好，而收到行政裁罰的函都繳回公司，向公司說明要繳罰鍰等語，藍壁
      塘並提出台北縣政府就本件違反水土保持法案件行政裁罰新台幣十二萬元之九
      十年二月二十日九十北府農山字第０五九八一七號函影本，其上註記有「轉請
      婁小姐繳納」「簡文祥」等字跡，而證人即宏璟建設公司總經理簡文祥亦於前
      開刑事案件審理時到庭結證稱：該註記係伊所寫，因張姚宏影是公司以前之董
      事長，婁小姐是張姚宏影的助理，這筆錢伊有請婁小姐處理等語（見本院前開
      刑事卷第八十一頁）。足認證人藍壁塘使用前開土地之行為，業經具有正當使
      用權源之張姚宏影的同意。至於公訴人所舉之證人陳正榮、張金榮、張榮華，
      及現場會勘紀錄一份、現場照片二張、土地登記謄本一份、被告甲○○簽發予
      證人陳正榮支付組合屋工程款之支票乙紙等證據，僅在證明該土地上於九十年
      設置組合屋係被告甲○○所施作，縱使確有其事，然該四五七地號土地既經台
      北縣政府出租予張姚宏影，張姚宏影又同意藍壁塘使用，而前開組合屋屋施作
      時，該土地上原即蓋有水泥地與擋土牆，組合屋係蓋在水泥地上等情，亦經證
      人乙○○到庭結證屬實，是水泥地與擋土牆之興建既獲張姚宏影之同意，則在
      水泥地上所搭蓋之組合屋，亦無違張姚宏影之同意授權使用，是被告甲○○辯
      稱前開組合屋之搭建，有得宏璟建設公司及藍壁塘等人之同意等情，堪以採信
      。足見被告甲○○使用該地已有正當權源，依前揭最高法院判決意旨所示，實
      與山坡地保育利用條例第三十四條第一項「擅自」之要件不合，自無從構成該
      罪。
（三）至於山坡地保育利用條例第三十五條第三項及水土保持法第三十二條第一項、
      第三十三條第三項雖對於山坡地「擅自墾殖」或開發「未先擬具水土保持計劃
      或未依計劃實施」等犯行另有刑罰之規定，然其均以「致生水土流失或毀損水
      土保持之處理與維護設施」作為犯罪構成要件。經查，公訴人並未舉證證明被
      告甲○○之使用行為業已造成該四五七地號土地有水土流失或毀損水土保持處
      理與維護設施的結果，又證人即原台北縣政府農業局人員張金榮於本院前開刑
      事案件審理時到庭結證稱：「（現場有無毀損水土的保持的處理或是維護的設
      施？）我們到現場會勘時，現場已經做好，就是把維護做好，本案有破壞表土
      ，沒有毀損水土保持處理或維護的措施。」、「（提示十七頁，會勘紀錄第五
      點，是否致生水土流失，這點你沒有勾？）是的，因為破壞表土程度，還沒有
      致生水土流失」等語（見本院前開刑事卷第七十頁），並有九十年十月八日台
      北縣違規使用山坡地涉及水土保持法山坡地保育利用條例案件現場會勘紀錄乙
      份附於該刑事卷可稽，應認被告甲○○使用前開土地尚未造成「致生水土流失
      、毀損水土保持之處理與維護設施」等結果，尚不構成山坡地保育利用條例第
      三十五條第三項及水土保持法第三十二條第一項、第三十三條第三項等罪，附
      此敘明。
（四）綜上，公訴人所舉之證據，尚不足以積極證明被告甲○○犯罪，揆諸首揭法條
      ，自應諭知被告甲○○無罪之判決。
據上論斷，應依刑事訴訟法第三百零一條第一項，判決如主文。
本案經檢察官鄭世揚到庭執行職務。
中      華      民      國    九十二    年     十一     月    二十五    日
                                    臺灣士林地方法院刑事第三庭
                                        審判長法  官  雷  雯  華
                                              法  官  吳  祚  丞
                                              法  官  王  俊  雄
右正本證明與原本無異。
如不服本件判決，得自判決送達之日起十日內，向本院提起上訴。
                                              書記官  許  秋  莉
中      華      民      國    九十二    年     十一     月    二十七    日


司法院資訊處製作；財團法人民間司法改革基金會備份。
